ACORDAO-COMPLETO-2541250

ACÓRDÃO 4192/2022 ATA 25/2022 - PRIMEIRA CÂMARA

VISTOS, relatados e discutidos estes autos nos quais se analisam embargos de declaração opostos por Rui Ribeiro da Silva em face do Acórdão 3002/2022-TCU-Primeira Câmara;
ACORDAM os Ministros do Tribunal de Contas da União, reunidos em Sessão da 1ª Câmara, diante das razões expostas pelo Relator, em:
9.1. conhecer dos presentes embargos de declaração, com fundamento nos arts. 32, inciso II, e 34 da Lei 8.443/1992, para, no mérito, rejeitá-los;
9.2. notificar o embargante e o Tribunal de Justiça do Distrito Federal e dos Territórios sobre a presente decisão.

Embargos de declaração opostos em face do Acórdão 3.002/2022-1ª Câmara, que negou conhecimento a pedido de reexame interposto pelo embargante, por restar intempestivo e não apresentar fatos novos.

Primeira Câmara

Tribunal de Justiça do Distrito Federal e dos Territórios.

3. Recorrente: Rui Ribeiro da Silva (XXX.959.771-XX).

13.1. Ministros presentes: Walton Alencar Rodrigues (Presidente), Benjamin Zymler, Vital do Rêgo (Relator) e Jorge Oliveira.
13.2. Ministros-Substitutos presentes: Augusto Sherman Cavalcanti e Weder de Oliveira.

VITAL DO RÊGO

Ministro Vital do Rêgo.

Trata-se de embargos de declaração opostos por Rui Ribeiro da Silva em face do Acórdão 3002/2022-TCU-Primeira Câmara (peça 25) , por meio do qual esta Corte de Contas negou conhecimento a pedido de reexame interposto pelo embargante, por restar intempestivo e não apresentar fatos novos. 
Em seu apelo recursal, juntado na peça 29, em 20/6/2022, o embargante sustenta o que segue:
 (...) 
II. DA OMISSÃO
Especificamente quanto à omissão, é de suma importância destacar o parágrafo único do artigo 1.022, que faz referência ao § 1º do artigo 489, ambos do CPC, que estabelece as hipóteses de omissão. In verbis:
Art. 1.022. Cabem embargos de declaração contra qualquer decisão judicial para: I -esclarecer obscuridade ou eliminar contradição; II - suprir omissão de ponto ou questão sobre o qual devia se pronunciar o juiz de ofício ou a requerimento; III - corrigir erro material. Parágrafo único. Considera-se omissa a decisão que: (...) ; II - incorra em qualquer das condutas descritas no art. 489, § 1º.
Art. 489. (...) § 1º Não se considera fundamentada qualquer decisão judicial, seja ela interlocutória, sentença ou acórdão, que: I - se limitar à indicação, à reprodução ou à paráfrase de ato normativo, sem explicar sua relação com a causa ou a questão decidida; II - empregar conceitos jurídicos indeterminados, sem explicar o motivo concreto de sua incidência no caso; III - invocar motivos que se prestariam a justificar qualquer outra decisão; IV - não enfrentar todos os argumentos deduzidos no processo capazes de, em tese, infirmar a conclusão adotada pelo julgador; V - se limitar a invocar precedente ou enunciado de súmula, sem identificar seus fundamentos determinantes nem demonstrar que o caso sob julgamento se ajusta àqueles fundamentos; VI - deixar de seguir enunciado de súmula, jurisprudência ou precedente invocado pela parte, sem demonstrar a existência de distinção no caso em julgamento ou a superação do entendimento. 
Conforme será demonstrado, o respeitável acórdão não enfrentou todos os argumentos aduzidos na exordial capazes de infirmar a conclusão adotada pelo julgador, ocasionando, assim, o presente vício processual, conforme disposto no art. 1.022, parágrafo único, inciso II do CPC.
Ademais, observa-se que a partir do artigo 25, inciso II, da Lei nº 8112/90, a embargante preenche todos os requisitos necessários para a reversão de sua aposentadoria. Senão vejamos:
"Art. 25. Reversão é o retorno à atividade de servidor aposentado: (Redação dada pela Medida Provisória nº 2.225- 45, de 4.9.2001) 
II - no interesse da administração, desde que:
a) tenha solicitado a reversão;
b) a aposentadoria tenha sido voluntária;
c) estável quando na atividade;
d) a aposentadoria tenha ocorrido nos cinco anos anteriores à solicitação;
e) haja cargo vago."
Nesse contexto, o Acórdão 3002/2022-TCU-Primeira Câmara - TCU - 1º Câmara ora embargado demonstra-se omisso, na medida em que se limita a analisar, se o recurso ora interposto refere-se a fato noto justificável a modificar o posicionamento deste Eg. Tribunal de Contas, assim não se ateve ao pedido do embargante quanto para que o TJDFT fosse notificado a prestar esclarecimentos no tocante ao aproveitamento da decisão, que transitou em julgado, (Mandado de Segurança nº 2003.00.2.008895-7) ao interessado, razão pela qual não há que se falar em compensação.
Primeiramente, resta claro o STF, quando do RE 638.115, reconheceu indevida a cessação imediata do pagamento dos quintos quando fundado em decisão judicial já transitada em julgado.
Primeiramente, resta claro o STF, quando do RE 638.115, o plenário modulou os efeitos da decisão de modo que aqueles que continuam recebendo os quintos até a presente data, em razão de decisão administrativa, tenham o pagamento mantido até a sua absorção integral por quaisquer reajustes futuros.
Além disso, reconheceu indevida a cessação imediata do pagamento dos quintos quando fundado em decisão judicial já transitada em julgado.
Ou seja, em nenhuma das hipóteses houve o comando para que cessassem os pagamentos das incorporações dos quintos do período de 1998 a 2001.
Com isso, como o r. Eg. Tribunal de Contas da União teve dúvidas quanto ao direito invocado pelo embargante nada mais coerente que o TJDFT, órgão responsável por informar se a incorporação dos quintos se deu por decisão administrativa ou transitada em julgado, fosse notificado a prestar esclarecimentos para que o embargante não venha sofrer nenhuma dedução indevida de seus proventos.
Diante do exposto, observa-se portanto ser de extrema relevância a manifestação do TJDFT para prestar esclarecimentos no tocante ao aproveitamento da decisão, que transitou em julgado, (Mandado de Segurança nº 2003.00.2.008895- 7) relacionado ao embargante, razão pela qual não há que se falar em cessação dos pagamentos.
Portanto, o respeitável acórdão apresenta omissão que deve ser suprida, inclusive para garantia de sua validade e, também, para a garantia de que os fatos e as teses trazidas pela parte possam contribuir para a formação da convicção do julgado.
DA CONCLUSÃO
Diante de todo o exposto, requer que sejam conhecidos e acolhidos os presentes embargos de declaração para suprimento das omissões apontadas.
Eis o Relatório.

Fernanda Porto Fernandes (OAB/DF 50.448) e outros.

Procurador Marinus Eduardo De Vries Marsico.

EMBARGOS DE DECLARAÇÃO OPOSTOS EM FACE DO ACÓRDÃO 3.002/2022-TCU-1ª CÂMARA, POR MEIO DO QUAL ESTA CORTE DE CONTAS NEGOU CONHECIMENTO A PEDIDO DE REEXAME INTERPOSTO PELO EMBARGANTE. OMISSÕES ALEGADAS NÃO CARACTERIZADAS. CONHECIMENTO. REJEIÇÃO.

APOSENTADORIA (APOS)

não atuou.

Em análise embargos de declaração opostos por Rui Ribeiro da Silva em face do Acórdão 3002/2022-TCU-Primeira Câmara (peça 25) , por meio do qual esta Corte de Contas negou conhecimento a pedido de reexame interposto pelo embargante, por restar intempestivo e não apresentar fatos novos. 
O pedido de reexame foi interposto em face do Acórdão 16693/2021-TCU-Primeira Câmara (peça 8) , que considerou ilegal o ato de concessão de aposentadoria emitido em favor do recorrente. A irregularidade que maculou o registro do ato foi a inclusão, nos seus proventos, de quintos de função comissionada exercida em período posterior ao advento da Lei 9.624/1998.
Preliminarmente, destaco que a ciência da decisão ora embargada ocorreu em 17/6/2022, conforme termo juntado à peça 28. Com isso, o embargo protocolizado neste Tribunal em 20/6/2022 (peça 29) encontra-se tempestivo, nos termos do art. 287, § 1º, do Regimento Interno do TCU. 
Em síntese, o embargante sustenta haver contradição e omissão no acórdão embargado, nos termos a seguir transcritos:
 (...) o Acórdão 3002/2022-TCU-Primeira Câmara - TCU - 1º Câmara ora embargado demonstra-se omisso, na medida em que se limita a analisar, se o recurso ora interposto refere-se a fato noto justificável a modificar o posicionamento deste Eg. Tribunal de Contas, assim não se ateve ao pedido do embargante quanto para que o TJDFT fosse notificado a prestar esclarecimentos no tocante ao aproveitamento da decisão, que transitou em julgado, (Mandado de Segurança nº 2003.00.2.008895-7) ao interessado, razão pela qual não há que se falar em compensação. (...) 
Em conclusão, o embargante questiona o fato de que a decisão combatida abordou apenas a existência de fato novo, ignorando seu pedido de notificação ao TJDFT para apresentação de esclarecimentos relativos ao ato impugnado.
II
A análise da superveniência de fatos novos, a que se refere o embargante, empregada quando da deliberação proferida por meio do Acórdão 3002/2022-TCU-Primeira Câmara, constitui requisito legal, contido no art. 32, parágrafo único, da Lei 8.443/92:
Parágrafo único. Não se conhecerá de recurso interposto fora do prazo, salvo em razão da superveniência de fatos novos na forma prevista no Regimento Interno.
O Regimento Interno do TCU dispõe que o pedido de reexame, para que seja conhecido, deve ser interposto no prazo de quinze dias, conforme previsto nos arts. 285 e 286. O recurso interposto após esse prazo somente será conhecido em razão de superveniência de fatos novos e dentro do período de cento e oitenta dias.
Assim, sendo verificada a intempestividade da peça recursal, cuja análise encontra-se no corpo do acórdão recorrido (peça 25) , a superveniência de fatos novos se torna requisito essencial para a análise dos argumentos apresentados.
No pedido de reexame analisado o recorrente alegou ser devida a manutenção do pagamento dos quintos, em razão de amparo em sentença judicial transitada em julgado, argumento que é repetido nos embargos discutidos.
Conforme bem apontado pela Secretaria de Recursos - Serur (peça 17) , aqueles argumentos já haviam sido considerados no voto condutor da primeira decisão (peça 9) , não se configurando, portanto, a superveniência de fatos novos, que permitiria o conhecimento do recurso intempestivo. O representante do Ministério Público junto ao TCU manifestou sua concordância com o parecer exarado pela Serur (peça 22) .
Dessa forma, não cabe falar em omissão da decisão que julgou o pedido de reexame, uma vez que está devidamente fundamentada nos requisitos legais aplicáveis à apreciação de recursos, razão pela qual manifesto-me no sentido de conhecer dos presentes embargos para, no mérito, rejeitá-los.
Ante o exposto, voto para que seja adotada a minuta de acórdão que ora trago ao exame deste Colegiado.
TCU, Sala das Sessões, em 26 de julho de 2022.
VITAL DO RÊGO 
Relator